臺灣高等法院民事判決
108年度上易字第1207號
上  訴  人  陳明盛  


訴訟代理人  王中平律師
            彭子晴律師
被上訴  人  郭世明  
兼
訴訟代理人  林宏彥   

上列當事人間請求清償債務事件，上訴人對於中華民國108年9月
4日臺灣臺北地方法院108年度訴字第1993號判決提起上訴，並為
訴之追加，本院於109年2月4日言詞辯論終結，判決如下：
    主      文
原判決關於駁回上訴人後開第二項之訴部分，及該部分訴訟費用
之裁判均廢棄。
被上訴人林宏彥應給付上訴人新臺幣參拾萬元，及自民國一０八
年二月二十日起至清償日止，按年息百分之五計算之利息。
被上訴人林宏彥應再給付上訴人新臺幣參拾萬元，及自民國一０
八年二月二十日起至清償日止，按年息百分之五計算之利息。
其餘上訴及其餘追加之訴均駁回。
第一審廢棄改判部分及第二審（含追加之訴）訴訟費用，均由被
上訴人林宏彥負擔。   
   事實及理由
一、按第二審訴之變更或追加，非經他造同意不得為之，但擴張
    或減縮應受判決事項之聲明者，不在此限。民事訴訟法第44
    6條第1項、第255條第1項第3款定有明文。查上訴人於原審
    起訴請求被上訴人林宏彥、郭世明（下分稱其名，合稱被上
    訴人）共同給付新臺幣（下同）60萬元，及自支付命令送達
    翌日起至清償日止，按年息5%計算之利息（下稱起訴聲明，
    見原審卷第85頁）。嗣於本院審理中為訴之追加，請求：㈠
    被上訴人應各再給付上訴人30萬元，及自支付命令送達翌日
    起至清償日止，按年息5%計算之利息。㈡如被上訴人其中一
    人已為給付，另一人於該範圍內免除給付義務（下稱追加聲
    明，見本院卷第175至176頁），核屬擴張應受判決事項之聲
    明，合於前揭規定，程序上應予准許。
二、上訴人起訴主張：伊於民國107年1月9日下午2時18分依林宏
    彥指示，自奇王電子有限公司（下稱奇王公司）帳戶匯款60
    萬元至郭世明之國泰世華銀行帳戶，並向林宏彥表示伊匯款
    60萬元予郭世明，係欲取得嘰咕帕有限公司（下稱嘰咕帕公
    司）50%之股份，且於同年2月21日以Line通知林宏彥擬好合
    約，再由伊簽署。惟林宏彥迄今仍未擬妥合約供伊簽署，並
    於107年6月27日臺灣臺北地方檢察署107年度偵字第13171號
    案件（下稱系爭偵案）偵查中，仍拒絕移轉嘰咕帕公司50%
    之股份，表示僅願退還伊投資款60萬元，或使伊取得中山店
    一半之經營權，可見伊與林宏彥就伊匯款60萬元予郭世明所
    取得之權利內容，並未達成意思表示合致，被上訴人受領伊
    給付之60萬元並無法律上原因，伊自得依不當得利之法律關
    係請求被上訴人返還。又伊與林宏彥於107年6月27日偵查中
    已就林宏彥返還伊60萬元之投資款達成協議（下稱系爭協議
    ）。爰依民法第179條規定與系爭協議之法律關係，求為判
    命如起訴聲明所示。
三、被上訴人則辯以：上訴人與林宏彥已就上訴人投資60萬元取
    得中山店一半之經營權達成意思表示合致，林宏彥受領上訴
    人匯款60萬元至郭世明帳戶之給付，有法律上原因，上訴人
    不得依不當得利之法律關係請求林宏彥返還。又上訴人於系
    爭偵案偵查中並不同意林宏彥所提出返還60萬元之調解方案
    ，與林宏彥間並無協議存在，亦不得依系爭協議之法律關係
    請求林宏彥返還60萬元。另郭世明受領上訴人匯給之60萬元
    ，係基於林宏彥退還其投資款之對價關係，為有法律上原因
    ，上訴人自不得依不當得利之法律關係，請求郭世明返還受
    領之60萬元等語。
四、原審為上訴人敗訴之判決，上訴人不服提起上訴，聲明：㈠
    原判決廢棄。㈡如起訴聲明所示。並為訴之追加，求為判命
    如追加聲明所示。被上訴人則答辯聲明：上訴及追加之訴均
    駁回。
五、兩造不爭執事項：
  ㈠郭世明於106年12月18日匯款60萬元至嘰咕帕公司帳戶，有嘰
    咕帕公司活期存款存摺足憑（見原審卷第126頁）。
  ㈡上訴人於107年1月9日下午2時18分，依林宏彥即嘰咕帕公司
    法定代理人指示，自奇王公司帳戶匯款60萬元予郭世明，有
    永豐銀行匯款申請單可佐（見原審卷第153頁）。
六、本院判斷：
  ㈠上訴人依不當得利法律關係請求林宏彥返還60萬元投資款部
    分：
  ⒈按無法律上之原因而受利益，致他人受損害者，應返還其利
    益。民法第179條前段定有明文。次按當事人對於必要之點
    ，意思一致，而對於非必要之點，未經表示意思者，推定其
    契約為成立，關於該非必要之點，當事人意思不一致時，法
    院應依其事件之性質定之。同法第153條第2項亦定有明文。
  ⒉上訴人主張其於107年1月9日下午2時許應林宏彥之邀，自奇
    王公司帳戶匯款60萬元至林宏彥指定之郭世明帳戶，投資林
    宏彥經營之嘰咕帕公司等語，已據提出永豐銀行匯款單為證
    （見原審卷第153頁），且為林宏彥所不爭執，堪信為真。
    至於上訴人投資60萬元取得之權利內容為何，參酌同年2月2
    1日林宏彥與上訴人Line之對話內容：「（林宏彥）陳先生
    好，在ATT合作前，想確認雙方的合作內容，合約部分請問
    是您那邊擬定，還是我這邊擬定呢？（陳明盛）你擬好，我
    們再確認。」（見原審卷第131頁），堪認上訴人與林宏彥
    就上訴人匯款60萬元之投資標的，於107年2月21日時尚未達
    成意思表示合致。又林宏彥於偵查中自承：上訴人於107年2
    月時告訴伊要加入嘰咕帕公司等語（見原審卷第166頁），
    衡諸上訴人與林宏彥於107年2月21日尚未就上訴人投資60萬
    元取得之權利內容達成意思表示合致，且上訴人於107年2月
    即表示投資60萬元係欲取得嘰咕帕公司股份之50%，而林宏
    彥卻拒絕移轉嘰咕帕公司50%之股份予上訴人，復未舉證證
    明其抗辯上訴人投資中山店取得之具體權利內容為何，及林
    宏彥迄今未擬訂合約供上訴人簽署，雙方亦未就上訴人投資
    60萬元取得之權利內容簽訂任何契約等情，堪認雙方自始未
    就上訴人投資60萬元所取得權利內容之契約必要之點，達成
    意思表示合致，林宏彥受領上訴人給付之60萬元，自始欠缺
    法律上之原因。林宏彥雖抗辯：伊與上訴人已就上訴人投資
    60萬元取得中山店一半之經營權達成意思表示合致云云，惟
    僅徒託空言，未能舉證以實其說，且為上訴人所否認，難認
    可採。則上訴人依不當得利之法律關係，請求林宏彥給付60
    萬元，為有理由，應予准許。
  ⒊林宏彥雖抗辯其願移轉嘰咕帕公司50%之股份予上訴人，上訴
    人不得請求其返還投資款60萬元云云。惟查，林宏彥於107
    年6月27日偵查中陳稱：原本是要償還上訴人原來投資之60
    萬元，但上訴人不同意，……上訴人匯入60萬元，有中山店一
    半之經營權等語（見原審卷第165頁），可見上訴人雖於107
    年2月間即向林宏彥表示投資60萬元係欲取得嘰咕帕公司50%
    之股份，惟林宏彥於同年6月27日偵查中仍表示上訴人僅取
    得中山店一半之經營權，而拒絕移轉嘰咕帕公司50%之股份
    予上訴人，堪認雙方直至107年6月27日仍未就上訴人投資60
    萬元取得之權利內容達成合致。雖林宏彥於本院108年12月1
    9日審理中表示願移轉嘰咕帕公司50%之股份予上訴人（見本
    院卷第100頁），然係在嘰咕帕公司已於同年3月6日停業（
    見本院卷第115頁），致經濟價值減損之後，且為上訴人所
    拒絕（見本院卷178頁），林宏彥自不能在雙方無合意之情
    形下，片面移轉嘰咕帕公司50%之股份予上訴人，而脫免其
    返還不當得利之責任。則林宏彥此部分之抗辯，顯無可採。
  ⒋上訴人依不當得利之法律關係請求林宏彥給付60萬元，既經
    本院認定為有理由，則其另依系爭協議之法律關係請求林宏
    彥給付60萬元，即無審酌之必要，附此敘明。
  ㈡上訴人依不當得利法律關係請求郭世明給付部分：
  ⒈按不當得利返還請求權，須以當事人間之財產損益變動，即
    一方受財產上之利益，致他方受財產上之損害，無法律上之
    原因，為其成立要件。而一方基於他方之給付受有利益，是
    否「致」他方受損害，應取決於當事人間是否存有給付目的
    及給付關係而定。在指示人依補償關係（資金關係或填補關
    係）指示被指示人將財產給付領取人之指示給付關係，其給
    付關係係存在於指示人與被指示人及指示人與領取人之間；
    至於被指示人與領取人間，因領取人係基於其與指示人之對
    價關係，由指示人指示被指示人向領取人為給付，該二人間
    僅發生履行關係（給與關係或出捐關係），而不發生給付關
    係。此際被指示人係處於給付過程之中間人地位，依指示人
    之指示，為指示人完成對領取人為給付目的之行為，初無對
    領取人為給付之目的。因此，指示人指示被指示人將財產給
    付領取人後，倘其補償關係所由生之契約經解除，被指示人
    只能向指示人行使不當得利返還請求權，而不得向非「致」
    其財產受損害之受領人請求（最高法院102年度台上字第185
    5號判決意旨參照）。
  ⒉查上訴人主張其係依林宏彥之指示，於107年1月9日下午2時1
    8分，自奇王公司帳戶匯款60萬元至郭世明國泰世華銀行之
    帳戶等語，已據提出永豐銀行匯款單為證（見原審卷第153
    頁），且為郭世明所不爭執，堪信為真。依上說明，上訴人
    與郭世明間並無給付關係，縱上訴人與林宏彥間之補償關係
    不存在，上訴人亦不得依不當得利之法律關係請求郭世明返
    還所受領之款項。況郭世明主張其曾於106年12月18日投資
    嘰咕帕公司60萬元，嗣因退出嘰咕帕公司，而於107年1月9
    日受領林宏彥指示上訴人匯款之60萬元等語，亦據提出第一
    銀行石牌分行存簿影本為證（見原審卷第125至126頁），堪
    認郭世明受領上訴人依林宏彥指示匯給之60萬元，依基於退
    出嘰咕帕公司之對價關係，為有法律上原因。則上訴人依不
    當得利之法律關係，請求郭世明給付60萬元，為無理由，不
    應准許。
七、從而，上訴人依不當得利之法律關係，請求林宏彥給付30萬
    元，及自108年2月20日即支付命令送達翌日（見支付命令卷
    第23頁）起至清償日止，按年息5%計算之利息，為有理由，
    應予准許，逾此之請求，即屬無據，應予駁回。原審就上開
    應准許部分，為上訴人敗訴之判決，尚有未洽，上訴意旨求
    予廢棄改判，為有理由，爰由本院予以廢棄改判如主文第2
    項所示。至於上訴人之請求不應准許部分，原判決為上訴人
    敗訴之判決，並無不合，上訴意旨求予廢棄改判，為無理由
    ，應駁回其上訴。又上訴人追加依不當得利之法律關係，請
    求林宏彥再給付30萬元，及自108年2月20起至清償日止，按
    年息5%計算之利息，為有理由，應予准許，逾此之追加請求
    ，為無理由，應併予駁回。
八、末查上訴人請求林宏彥、郭世明各給付60萬元，如被上訴人
    其中一人為給付，另一人於該範圍內免除給付義務。本院雖
    就上訴人請求郭世明給付部分為上訴人敗訴之判決，就上訴
    人請求林宏彥給付部分為勝訴之判決，然裁判費係按上訴人
    所受益之60萬元徵收，則上訴人請求林宏彥給付部分既經本
    院判決勝訴，第一審廢棄改判部分及第二審訴訟費用，自應
    由林宏彥負擔，附此敘明。
九、本件事證已臻明確，兩造其餘之攻擊或防禦方法及所用之證
    據，經本院斟酌後，認為均不足以影響本判決之結果，爰不
    逐一論列，附此敘明。
十、據上論結，本件上訴與追加之訴，均為一部有理由、一部無
    理由，依民事訴訟法第450條、第449條第1項、第79條，判
    決如主文。
中　　華　　民　　國　　109 　年　　2 　　月　　18　　日
                  民事第三庭    
                      審判長法  官  林玉珮
                            法  官  朱美璘
                            法  官  何君豪          
正本係照原本作成。
不得上訴。
中　　華　　民　　國　　109 　年　　2 　　月　　19　　日

                            書記官  陳奕伃